【裁判字號】    92,訴,341
【裁判日期】    920805
【裁判案由】    偽造文書等
【裁判全文】
臺灣臺南地方法院刑事判決                          九十二年度訴字第三四一號
    公  訴  人  臺灣台南地方法院檢察署檢察官
    被      告  乙○○
右列被告因偽造文書等案件，經檢察官提起公訴（九十一年度偵字第七０四三號），
本院判決如左：
    主  文
乙○○意圖為自己不法之所有，而侵占自己持有他人之物，處有期徒刑肆月，如易科
罰金，以參佰元折算壹日。緩刑貳年。
    事  實
一、緣乙○○之友甲○○於民國九十年十一月間，因銀行催繳貸款利息甚急，業已查
    封其住處房屋，欲進行拍賣，甲○○亟欲取得現金與銀行協商還款事宜，然其使
    用之支票帳戶已有退票紀錄，債信不佳，無法以其名義再行貸款，遂委託其友乙○○代為辦理貸款事宜，並交付其所有之車牌號碼：Ｎ七—九三八八號自用小貨
    車之行照，及其國民身分證、印章等證件。甲○○並囑託乙○○辦得貸款後，請
    其代為清償購買前揭自用小貨車時，所積欠南都汽車股份有限公司（以下簡稱南
    都汽車公司）之車款新台幣（下同）三萬三千零三十元，乙○○因甲○○個人信
    用不佳，無法以其名義辦理貸款，遂持甲○○交付之前揭證件，於九十年十一月
    五日先將前揭自用小貨車過戶於其友介紹之丙○○名下，並於同日持前揭自用小
    貨車為抵押品，並以丙○○之名義向遠東國際商業銀行股份有限公司台北逸仙分
    公司（以下簡稱遠東銀行）辦理動產抵押，借得現金二十萬元（含利息共計需償
    還二十六萬七千一百二十元）。乙○○另於當日持所借得之款項，代甲○○償還
    南都汽車公司三萬三千零三十元。乙○○明知償還貸款後剩餘十六萬六千九百七
    十元之款項為其代甲○○所持有，均屬甲○○所有之物，竟基於為自己不法所有
    之意圖，於九十年十一月五日後某日，將之易持有為所有，而侵占入己。嗣因甲○○始終未能取得貸得之款項，且遠東銀行將該貸款債權讓予裕融企業股份有限
    公司（以下簡稱裕融公司）後，經裕融公司以前揭貸款未依約繳交利息為由，於
    九十一年二月八日在台南市○○路○段一一九巷附近逕行取回前揭自用小貨車，
    甲○○始知有異。
二、案經甲○○訴由臺灣台南地方法院檢察署檢察官偵查起訴。
    理  由
一、訊據被告乙○○於偵審中固均坦承將告訴人甲○○前揭自用小貨車過戶予丙○○
    名下，並持以向遠東銀行辦理貸款二十萬元等情，惟矢口否認涉有侵占罪嫌，辯
    稱：前揭貸款事宜係委託綽號「阿龍」友人辦理，但「阿龍」並未將錢轉交予伊
    ，伊並未侵占前開款項云云。經查：
（一）被告於九十年十一月五日向告訴人取得國民身分證、行照、印章等證件後，代
      告訴人將前揭自用小貨車過戶予丙○○，並於同日以之向遠東銀行貸得二十萬
      元等情，業據被告於本院審理時陳稱在卷，核與告訴人指訴相符，並有交通部
      公路總局嘉義區監理站台南監理站於九十一年五月一日以嘉監字南字第九一０
      八三二一號函送之Ｎ七—九三八八號自用小貨車過戶登記書一份及以丙○○為
      債務人名義，向遠東銀行辦理動產抵押借款之動產擔保交易動產抵押設定登記
      申請書、貸款暨動產抵押契約書影本各一份在卷可稽，被告此部份供述與事實
      相符，堪以採信。又被告於辦理貸款當日即將貸得款項中之三萬三千零三十元
      代告訴人償還予南都汽車公司等情，業據被告於本院調查時陳稱在卷（參見本
      院九十二年四月二十二日訊問筆錄），並有南都汽車公司於九十二年三月三十
      一日函送之清償明細表一份在卷可稽，此部份事實，應堪認定。
（二）被告於偵審中均曾辯稱：伊為告訴人貸得前揭款項後，用以抵償告訴人向其租
      屋積欠之款項後，幾無餘款，故未將貸得之款項轉交予告訴人云云（參見偵卷
      第七頁背面、本院九十二年四月二十二日訊問筆錄），惟告訴人於偵審中始終
      否認曾有向被告承租房屋之舉（參見偵卷第七頁背面、本院九十二年四月二十
      二日訊問筆錄），且被告於偵查亦自承：並未與被告簽立書面租約等語（參見
      偵卷第八頁），並於本院調查時供稱：係一買姓男子向其表示承租房屋，告訴
      人僅係在場而已，且無任何證據足證告訴人係與買姓男子共同向其承租房屋等
      語，甚於本院質之其與告訴人間之租賃條件時，竟供稱：並未約定租賃期間，
      亦未約定租金，端視告訴人等欲付多少等語（均參見前開訊問筆錄），是被告
      辯稱告訴人曾積欠其房租云云，除被告單方陳述外，並無任何證據足佐其辯，
      且其所辯告訴人向其承租房屋卻未約定租賃期間、租金等租賃必備條件云云，
      與現今社會租賃常情相違，綜此，被告於偵審中所辯：伊將為告訴人辦得之貸
      款抵充告訴人積欠伊之房租云云，顯與事實不符，當無可採。
（三）訊據被告於偵查陳稱：貸款下來後，在告訴人同意下，曹先生將貸款予伊等語
      （參見發查卷第三十七頁背面），復於本院調查時陳稱：貸款下來後，伊有拿
      走無誤，並曾為告訴人代繳前揭自用小貨車之貸款等語（參見本院九十二年四
      月二十二日訊問筆錄），參以被告確曾為告訴人清償積欠南都汽車公司之三萬
      三千零三十元貸款等情，已如前述，是被告以告訴人所有之前揭自用小貨車為
      抵押品，向遠東銀行辦理貸款所得之二十萬元，應係被告取走等情，堪以認定
      。被告於本院調查時雖改稱：遠東銀行撥發貸款後，伊委請其友綽號「阿龍」
      之人代為領取，惟「阿龍」領得款項後，並未轉交予伊，待其尋得「阿龍」時
      ，「阿龍」向其表示業將該筆款項花費殆盡，伊實際並未取得該筆貸款，亦無
      侵占云云。然此與被告之前供述有違，況被告確曾代告訴人清償積欠南都汽車
      公司之貸款，倘被告並未取得前揭貸款款項，衡情當無為告訴人清償前揭款項
      之理。參以被告於偵查及本院初次訊問時，均承認曾取得前揭貸款，然以告訴
      人積欠房租，伊以之抵充等情為辯，嗣經本院質之租賃過程及契約之內容，被
      告均無法陳明，始於同日庭訊改稱：該筆貸款係綽號「阿龍」取走，伊並未取
      得該筆貸款云云，此有偵查卷及本院九十二年四月二十二日訊問筆錄在卷可稽
      ，足見被告於本院調查及審理中改稱：實際上並未取得該筆貸款，並無侵占云
      云，無非事後卸責之詞，當無可採。從而，被告為告訴人於九十年十一月五日
      貸得二十萬元款項後，僅為告訴人清償積欠南都汽車公司之三萬三千零三十元
      貸款，餘款並未轉交予告訴人等情，應堪認定。又被告於九十年十一月五日取
      走為告訴人所貸款項後，遲至九十二年六月五日始行償還告訴人其取走之部分
      款項，前後拒不歸還之期間長達一年七月之久，參以被告於偵審中先稱該筆款
      項業已抵充告訴人積欠之房租，復改稱並未取得該筆款項等情，足見其確無償
      還告訴人該筆款項之意，堪認其確已基於為自己不法所有之意圖，而將為告訴
      人貸得之該筆款項據為己有，並非單純債務不履行之民事糾紛。綜上所述，被
      告侵占犯行明確，堪以認定，應依法論科。
二、核被告所為係犯刑法第三百三十五條第一項之侵占罪。爰審酌被告犯罪動機、手
    段、所得、犯罪後否認犯行之態度等一切情狀，量處如主文所示之刑，並諭知易
    科罰金之折算標準。又查被告前未曾受有期徒刑以上刑之宣告，有卷附臺灣高等
    法院被告全國前案紀錄表一紙在卷可憑。本院審酌告訴人於本院調查時表示同意
    被告之還款計畫（參見本院九十二年五月二十二日訊問筆錄），被告於本案辯論
    終結前，業已清償大部分款項，僅餘一萬五千元尚未償還等情（參見本院九十二
    年七月十日審判筆錄），認被告經此起訴審判，當知警惕，信無再犯之虞，所宣
    告之刑以暫不執行為適當，並諭知緩刑二年，以啟自新。
三、公訴意旨另以：被告明知告訴人於九十年十一月間交付其所有之身分證、印章及
    車牌號碼Ｎ七—九三八八號自用小貨車行照予伊，係要委託伊為其另行辦理汽車
    貸款，以償還原有之汽車貸款，並未授權可將該車過戶予他人，詎被告竟於九十
    年十一月五日，持告訴人之身分證、印章及汽車行照，至台南監理站填具汽車過
    戶申請登記書，並在該申請書上偽簽告訴人之姓名及盜蓋告訴人之印章，偽造該
    私文書後，持之向台南監理站之該管公務員行使辦理上開車輛之過戶手續，使該
    管公務員將該不實事項登載於其職務上所掌之公文書，而將該車過戶予丙○○，
    因認被告就此部分涉有行使偽造私文書、使公務員登載不實文書等罪嫌。
四、按犯罪事實，應依證據認定之，無證據不得推定其犯罪事實，又不能證明被告犯
    罪者，應諭知無罪之判決，刑事訴訟法第一百五十四條、第三百零一條第一項分
    別定有明文。另按刑法第二百十條之偽造文書，以無制作權之人冒用他人名義而
    制作該文書為要件之一，如果行為人基於他人之授權委託，即不能謂無制作權，
    自不成立該條之罪，最高法院著有四十七年台上字第二二六號判例可資參照。公
    訴意旨認被告涉有前揭行使偽造私文書及使公務員登載不實等罪嫌，係以被告將
    告訴人所有之自用小貨車過戶予其友「阿義」介紹之丙○○名下，然「阿義」及
    丙○○於偵查中經傳始終未能到庭，且就實際辦理貸款之人，前後供述不一，復
    始終未能歸還告訴人國民身分證、行照及印章等證件，因認被告並未獲得告訴人
    之授權，竟將該自用小貨車過戶予丙○○之舉，涉有前揭罪嫌等語。訊據被告堅
    詞否認涉有此部份罪嫌，辯稱：伊向告訴人拿取相關證件辦理過戶及貸款之舉，
    確曾取得告訴人之同意等語。經查：
（一）被告確於前揭時地持告訴人之國民身分證、行照及印章等物將告訴人所有之前
      揭自用小貨車過戶於丙○○名下等情，已如前述，此部份事實應堪認定。又訊
      據告訴人於偵查及本院調查時均陳稱：係因其在台南第六信用合作社已有退票
      紀錄，債信不佳，無法以其名義申辦貸款，故請被告幫忙等語（參見發查卷第
      七頁、本院九十二年四月二十二日訊問筆錄），是告訴人於委請被告申辦貸款
      之初，本知被告係欲借用他人名義申辦貸款，以迴避其自己債信不佳之問題。
      此觀告訴人於本院調查時亦自承：「（問：當初被告向你拿證件，幫你辦理貸
      款，如果辦理的款項錢有給你，車子暫時過戶他人，是否同意？）如果當初有
      告訴我清楚，我可以答應，但是他也沒有講清楚，他現在東西交給他朋友去辦
      ，什麼都沒有拿回來，我只能找他要。」等語（參見本院九十二年五月二十二
      日訊問筆錄），亦可得知。足見告訴人委請被告辦理貸款之際，本不反對被告
      將之過戶予他人，而用他人名義辦理貸款之舉。嗣後係因被告未依約交付貸款
      ，且未歸還證件，告訴人始行提出告訴，追究被告之責任。依此，被告於偵審
      中辯稱受告訴人委託辦理貸款時，曾告知告訴人需過戶至他人名下，以他人名
      義申辦貸款等語，尚非全然無據。訊據告訴人於偵審中雖均陳稱被告並未告知
      需過戶至他人名下云云，惟告訴人於偵審中程序是否承認曾有授權之舉，牽涉
      其就該自用小貨車所有權之主張，就其自身有重大之利害關係，是其陳述是否
      與真實相符，不無可疑之處。另被告於偵審中雖就委請辦理貸款事項之友人未
      能詳細陳明，且將告訴人所有之前揭自用小貨車過戶予並不相熟之丙○○為名
      義人，復未能交還國民身分證、行照、印章等物予告訴人，雖與告訴人委請其
      辦理貸款之注意義務有違，然告訴人既曾授權被告以他人名義辦理貸款，則被
      告委請辦理貸款之人及過戶名義人是否可確實可信，是否依約歸還告訴人國民
      身分證、行照及印章等物之舉，應係被告就此部分對告訴人是否應負擔損害賠
      償責任之民事問題。尚難認被告就此部分係逾越告訴人之授權，而涉有行使偽
      造私文書及使公務員登載不實文書罪行。應認被告行使偽造私文書及使公務員
      登載不實文書部份罪嫌證據尚有不足。據上所陳，本件依調查證據所得，尚不
      足以證明被告確有公訴意旨所指行使偽造私文書及使公務員登載不實文書等犯
      行，此外復查無其他積極證據足資證明被告確有行使偽造私文書及使公務員登
      載不實文書等犯行，惟公訴意旨認被告此部分如成立犯罪，與前揭論罪科刑之
      侵占部分具有裁判上一罪關係，爰不另為無罪判決之諭知。
據上論斷，應依刑事訴訟法第二百九十九條第一項前段，刑法第三百三十五條第一項
、第四十一條第一項前段、第七十四條第一款，罰金罰鍰提高標準條例第一條前段、
第二條，判決如主文。
本案經檢察官林志峰到庭執行職務
中      華民      國    九十二    年      八      月      五      日
                                  臺灣臺南地方法院刑事第四庭
                                    法  官   卓穎毓
右正本證明與原本無異。
如不服本判決，應於判決送達後十日內向本院提出上訴狀( 應附繕本 )。
                                    書記官   秦建華
中      華      民      國    九十二    年      八      月      六      日
附錄法條：
中華民國刑法第三百三十五條
意圖為自己或第三人不法之所有，而侵占自己持有他人之物者，處五年以下有期徒刑
、拘役或科或併科一千元以下罰金。
前項之未遂犯罰之。


司法院資訊處製作；財團法人民間司法改革基金會備份。
